【裁判字號】    98,台上,1048
【裁判日期】    980227
【裁判案由】    業務侵占
【裁判全文】
最高法院刑事判決            九十八年度台上字第一０四八號
上  訴  人  甲○○
            乙○○
共      同
選任辯護人  王炳輝律師
上列上訴人等因業務侵占案件，不服台灣高等法院台中分院中華
民國九十七年十一月二十七日第二審更審判決（九十六年度重金
上更(二)字第九八號，起訴案號：台灣彰化地方法院檢察署八十八
年度偵字第三七六三號），提起上訴，本院判決如下：
    主  文
上訴駁回。
    理  由
按刑事訴訟法第三百七十七條規定，上訴於第三審法院，非以判
決違背法令為理由，不得為之。是提起第三審上訴，應以原判決
違背法令為理由，係屬法定要件。如果上訴理由書狀並未依據卷
內訴訟資料，具體指摘原判決不適用何種法則或如何適用不當，
或所指摘原判決違法情事，顯與法律規定得為第三審上訴理由之
違法情形，不相適合時，均應認其上訴為違背法律上之程式，予
以駁回。本件原審經審理結果，認為上訴人甲○○、乙○○（下
稱上訴人等二人）共同違反商業會計法（即商業負責人，以明知
為不實之事項而填製會計憑證）、共同連續業務侵占等犯行均明
確，因而撤銷第一審之科刑判決，改判依修正前刑法連續犯、牽
連犯之規定，從一重均論其二人以共同連續犯業務侵占罪。甲○
○處有期徒刑伍年貳月；乙○○處有期徒刑壹年拾月。已詳敘其
調查、取捨證據之結果及憑以認定犯罪事實之心證理由；並就上
訴人等二人否認犯行之供詞及其等所辯各語認非可採，予以論述
指駁。從形式上觀察，原判決關於得上訴第三審之違反商業會計
法部分，尚無足以影響判決結果之違法情形存在。上訴人等二人
就此部分上訴意旨略稱：（一）相關資金會計上之處理，係以暫
付款科目支付，其轉帳傳票如何製作等作業，均由甲○○交代公
司之會計部門辦理。乙○○雖為中和國際實業股份有限公司（下
稱中和公司）董事長，然僅係掛名，實權仍操控在甲○○手中。
原判決認定乙○○共同犯罪，於法有違。（二）甲○○為解救美
式家具股份有限公司（下稱美式家具公司）之緊急危難，運用可
得調度之全部資金，投入護盤，情非得已，並無犯罪故意，原判
決論處甲○○罪刑，亦有違誤等語。惟查：（一）證據之取捨、
證明力之判斷及事實之認定，係屬事實審法院自由判斷之職權，
此項職權之行使，倘未違背客觀存在之經驗法則與論理法則，即
不得任意指為違法。原判決認定：甲○○係美式家具公司之實際
負責人（該公司名義負責人謝文彬於民國八十八年一月間辭職，
變更為甲○○之妻林雪屏），同時以美式家具公司為主體之美式
集團之子公司東美國際投資股份有限公司（下稱東美公司）、美
東國際投資股份有限公司（下稱美東公司）、泛美國際投資股份
有限公司（下稱泛美公司）、美道投資股份有限公司（下稱美道
公司）及其私人所投資之崴克斯國際投資股份有限公司（下稱崴
克斯公司）、欣慧國際投資股份有限公司（下稱欣慧公司）、慧
欣國際投資股份有限公司（下稱慧欣公司，名義負責人係林雪屏
）、美式國際投資股份有限公司（下稱美式國際公司，名義負責
人係林雪屏）等公司之負責人，綜理美式集團之業務及決策事實
。乙○○則係美式家具公司之財務副總經理，負責美式集團財務
資金之調度，並同時為美式集團之子公司中和公司之名義負責人
。上訴人等二人共同基於偽造不實會計憑證之概括犯意聯絡，自
八十七年十一月十六日起，在明知無支出憑證及理由之情形下，
由乙○○指示美式家具公司不知情之出納張小萍於如原判決附表
（下稱附表）貳所示之日期，製作不實之轉帳傳票（記帳憑證）
，以暫付款之會計科目將附表貳、一、二項所示之金額，分別匯
至中和公司設於世華聯合商業銀行（已改名稱為國泰世華商業銀
行，以下仍稱世華銀行）世貿分行00000000000號之
帳戶、美道公司設於世華銀行世貿分行00000000000
號之帳戶及美東公司設於世華銀行世貿分行000000000
00號帳戶內，扣除支還金額，未歸還金額有新台幣（下同）七
千一百五十二萬三千一百三十三元。嗣再由甲○○指示不知情之
會計林麗玲、王慧琪、方正勇等利用美式家具公司移轉而來之資
金，加上如附表貳、三、四、五、六項所示子公司本身之資金，
於如附表貳各項所示之日期，將附表貳所示之金額，製作不實之
轉帳傳票（記帳憑證），分別以暫付款或應收帳款之會計科目，
匯入甲○○私人所有之崴克斯公司設於世華銀行世貿分行000
00000000號帳戶及美式國際、欣慧、慧欣公司帳戶內，
扣除支還金額，合計二十五億九千九百八十二萬二千一百零一元
等情，即其二人共同違反商業會計法之犯罪事實。係依憑上訴人
等二人之部分自白（甲○○坦承：製作不實轉帳傳票將美式家具
公司及其他子公司之資金，以暫付款項等名義，輾轉陸續轉入其
私人投資之崴克斯等公司等情；乙○○於法務部調查局彰化縣調
查站調查時坦承：資金都是由甲○○指揮調度，伊是依照甲○○
之指示傳達給出納辦理資金移轉，伊指示公司之會計、出納調度
資金，並無單據明細等語）、證人林麗玲、王慧琪、方正勇（以
上三人均證陳：甲○○指示移轉資金、製作相關之轉帳傳票〈記
帳憑證〉之情形）、美式家具公司財務部出納張小萍（證述：乙
○○承甲○○之意，指示伊製作相關之轉帳傳票〈記帳憑證〉等
情）、美式家具公司財務部副理張家豪（證明：乙○○指揮張小
萍製作傳票後，再交予伊之事實）等人之證言，並參酌卷附中和
公司日記（計）帳、美式家具公司暫付給中和公司之轉帳傳票，
及泛美、中和、美東、東美、美道、崴克斯等公司暫付款或應收
帳款之轉帳傳票影本等證據資料而為論斷。並說明：(1)上訴人等
二人否認有填製不實會計憑證之犯罪故意，辯稱：未接觸傳票，
不知傳票如何記載云云。然上訴人等二人明知資金支出無任何憑
證仍為指示，對於上開公司基層人員需以暫付款或應收帳款等名
義製作傳票入帳等情，亦均在其預見範圍，其二人明知如此，仍
為上開指示，顯有意使其發生，關於會計憑證記載不實之犯行，
有犯罪故意，不能以其未接觸傳票，而為有利其二人之認定。(2)
雖證人林麗玲證述僅承甲○○之指示；證人張家豪證稱乙○○負
責資金調度，是日常一般性營運資金之支付；證人王慧琪陳稱乙
○○係中和公司掛名董事長各語。但因林麗玲係美式家具公司上
開子公司之出納人員，張家豪為美式家具公司之財務部副理，僅
負責美式家具公司之財務業務，王慧琪係中和公司出納人員，均
難以知悉上開全部資金之籌措全貌，尤其林麗玲、王慧琪更難以
知悉關於美式家具公司出資情形，是上開證人所述，均不能作為
有利於乙○○之認定。另參酌乙○○為中和公司名義負責人及美
東公司、美道公司、泛美公司、東美公司、美式國際公司董事等
情，業據其自承在卷，並有上市公司股權變動表、經濟部商業司
公司登記資料庫（公司基本資料）查詢結果等影本附卷可稽。因
認上訴人等二人有犯意聯絡及行為分擔，乙○○所辯伊雖為中和
公司董事長，然屬掛名，實際上係由甲○○指示辦理云云，為卸
責之詞，不足採信等由明確。亦已依憑卷證資料，在理由內詳加
說明及指駁。此屬事實審法院職權之行使，核無違背經驗法則、
論理法則，自不容任意指為違法。（二）其餘上訴意旨經核係置
原判決所為明白論斷於不顧，仍持已為原判決指駁之陳詞再事爭
辯，及對於事實審法院取捨證據與自由判斷證據證明力之職權行
使，徒以自己之說詞，泛指其為違法，難認已符合首揭法定之第
三審上訴要件。其等此部分上訴違背法律上之程式，應予駁回。
次按裁判上一罪案件之輕罪部分得提起第三審上訴，其重罪部分
雖不得上訴，依審判不可分原則，第三審法院亦應併予審判，但
以輕罪部分之上訴合法為前提，如該上訴為不合法，第三審法院
既應從程序上予以駁回，而無從為實體上判決，對於重罪部分自
無從適用審判不可分原則，併為實體上審判。經查上訴人等二人
所犯重罪之刑法第三百三十六條第二項業務侵占罪部分，係刑事
訴訟法第三百七十六條第三款所列之案件，原不得上訴於第三審
法院，因輕罪之違反商業會計法部分，其上訴既非合法，而應從
程序上予以駁回，牽連之重罪即業務侵占部分，已無從併為實體
上審判，自應併予駁回。
據上論結，應依刑事訴訟法第三百九十五條前段，判決如主文。
中    華    民    國  九十八  年    二    月  二十七  日
                      最高法院刑事第十庭
                          審判長法官  邵  燕  玲
                                法官  李  伯  道
                                法官  孫  增  同
                                法官  李  英  勇
                                法官  黃  正  興
      本件正本證明與原本無異
                                      書  記  官
中    華    民    國  九十八  年    三    月    六    日
                                                      Ｅ


司法院資訊處製作；財團法人民間司法改革基金會備份。
